【裁判字號】    99,易,1489
【裁判日期】    990824
【裁判案由】    詐欺
【裁判全文】
臺灣臺北地方法院刑事判決              99年度易字第1489號
公  訴  人  臺灣臺北地方法院檢察署檢察官
被      告  甲○○
上列被告因詐欺案件，經檢察官提起公訴（99年度偵緝字第843號）
，本院判決如下：
    主  文
甲○○幫助意圖為自己不法之所有，以詐術使人將本人之物交付
，處有期徒刑月，如易科罰金，以新臺幣壹仟元折算壹日。
    事  實
一、甲○○能預見提供金融機構之帳戶供不明人士使用，易為犯
    罪集團作為財產犯罪之工具，竟基於幫助他人詐欺之不確定
    故意，於民國98年10月間某日，在臺北市某處，將其於同年
    3 月31日向玉山銀行民權分行（設於臺北市中山區○○○路
    48號）申請帳號0000000000000號金融帳戶之存摺、提款卡
    及提款卡密碼交付予真實姓名年籍不詳之人使用。嗣該人取
    得前揭存摺、提款卡及密碼及該行動電話門號，即與其所屬
    詐騙集團成員意圖為自己不法之所有之犯意聯絡，共同為下
    列行為：
  (一)98年10月19日、20日，以電話向蔣伯順佯稱為友人陳月子欲
    向其借貸，致蔣伯順陷於錯誤，而於同月20日14時許，在中
    華郵政公司板橋國慶郵局以陳月子名義匯款新臺幣（下同）
    2萬元至上開帳戶內，而前開款項旋於同日為詐騙集團成員
    提領一空。
  (二)98年10月21日18時30分許，以電話向丙○○佯稱為銀行職員
    ，要求丙○○依指示至自動櫃員機操作，致丙○○陷於錯誤
    ，而於同日18時56分許，使用彰化銀行之自動櫃員機，將20
    95元匯入上開帳戶內，而前開款項旋於同日為詐騙集團成員
    提領一空。。
  (三)98年10月21日19時06分許，以電話向丁○○佯稱其網路拍賣
    帳款設定有誤，要求依指示至自動櫃員機操作，致丁○○陷
    於錯誤，而於同日18時56分許，使用臺北縣板橋市○○路○
    段33號合作金庫之自動櫃員機，將2萬9989元匯入上開帳戶
    內，而前開款項旋於同日為詐騙集團成員提領一空。
  (四)98年10月21日20時30分許，以電話向乙○○佯稱其網路拍賣
    帳款設定有誤，要求依指示至自動櫃員機操作，致乙○○陷
    於錯誤，而於同日20時40分許，在苗栗縣後龍鎮溪州里統一
    超商之自動櫃員機，將3591元匯入上開帳戶內，而前開款項
    旋於同日為詐騙集團成員提領一空。
二、案經臺北市政府警察局信義分局、中山分局移送臺灣臺北地
    方法院檢察署檢察官偵查起訴。
    理  由
壹、程序方面
    按被告以外之人於審判外之言詞或書面陳述，除法律有規定
    者外，不得作為證據；又被告以外之人於審判外之陳述，雖
    不符合同法第159條之1至第159條之4之規定，但經當事人於
    審判程序同意作為證據，法院審酌該言詞陳述或書面陳述作
    成時之情況，認為適當者，亦得為證據。當事人、代理人或
    辯護人於法院調查證據時，知有第159條第1項不得為證據之
    情形，而未於言詞辯論終結前聲明異議者，視為有前項之同
    意，刑事訴訟法第159條第1項及第159條之5分別定有明文。
    本判決下列所引用之證據資料，均經依法踐行調查證據程序
    ，當事人於本院言詞辯論終結前亦未聲明異議，本院審酌證
    據資料製作時之情況，均無違法不當及證明力明顯過低之瑕
    疵，亦查無依法應排除其證據能力之情形，認以之作為證據
    應屬適當，皆有證據能力。
貳、實體方面
一、訊據被告固然坦承有開立上開玉山銀行之帳戶之事實，惟矢
    口否認有何幫助詐欺之犯行，辯稱：因為我的提款卡晶片受
    損，我本來帶著晶片卡、原始密碼及存簿要去更換，但是沒
    帶身分證，沒辦成，就放在機車前面置物箱，忘記拿起來，
    後來就不見了云云，經查：
  (一)被告於98年3月31日，向玉山銀行民權分行申請開設上開帳
    戶等情，業經被告坦承無訛，並有被告上開帳戶之開戶資料
    及交易明細在卷可按（見98年度偵字第號偵查卷第22至23頁
    ），而詐騙集團成員於上開所示時間，以前開所示之詐騙手
    法，致被害人蔣伯順、丙○○、丁○○、乙○○均陷於錯誤
    ，分別依指示將前揭所示金額轉帳至被告上開玉山銀行民權
    分行帳戶內，旋即遭提領一空等情，業據被害人蔣伯順、丙○○、丁○○、乙○○於警詢中指述綦詳（見99年度偵字第
    448號偵查卷第6至7頁、第10至12頁、第17至18頁、99年度
    偵字第4885號偵查卷第5至6頁），並有被告上開帳戶之交易
    明細資料、被害人蔣伯順提出之郵政跨行匯款申請書、丙○○提供之彰化銀行自動櫃員機交易明細表、被害人丁○○、
    乙○○提供之合作金庫銀行存摺影本（見99年度偵字第448
    號偵查卷第8頁、第27-1頁、第16頁、第20頁及99年度偵字
    第4885號偵查卷第17頁）附卷可佐，堪認被告上開帳戶確已
    供詐騙集團使用，而使被害人蔣伯順、丙○○、丁○○、乙○○遭詐欺將金錢匯進被告上開帳戶內。
  (二)被告雖以前揭之詞置辯，惟被告於偵查中供稱：玉山銀行之
    帳戶從開戶到99年年初都是自己在使用，今年年初一月過農
    曆年前，在民權西路、天祥路口的玉山銀行最後一次使用玉
    山銀行帳戶，我女朋友蔡惠茹會匯錢給我，不認識簡莉茹，
    蔡惠茹匯款應該是在另一本彰化銀行的帳戶等語（見99年度
    偵緝字第843號偵查卷第24至27頁）；於本院準備程序中則
    供稱：我當時放在機車遺失的東西就只有存摺、提款卡、密
    碼，並沒有其他東西不見，銀行通知的時間是在十月、十一
    月，我父親有告訴我說玉山銀行通知我的帳戶被詐騙集團盜
    用，當時我在台中上班，我也忘記存摺、提款卡、密碼那些
    東西是放在哪裡或是收起來等語（見本院卷第15頁背面）；
    於本院審理時復供稱：存摺及密碼遺失的時間我沒有印象，
    反正東西就是沒有在機車裡面，也不知道是否有拿到公司去
    ，我女朋友蔡惠茹會匯款到我的帳戶等語（見本院卷第25頁
    ），且觀諸被告玉山銀行帳戶之交易明細表（見99年度偵字
    第448號偵查卷第27-1頁），該帳戶使用時間僅至98年10月
    22日，並非至99年1月等情，則被告對於玉山銀行之存摺、
    提款卡及密碼是否因置放機車置物箱內遺失前後說詞不一，
    就帳戶使用之情況及遺失之時間亦有所矛盾。再者，金融卡
    之密碼為持卡領款之重要憑據，一般人於取得金融卡密碼後
    均會將之牢記於心，或將金融卡與密碼函分置兩地，並予妥
    善保管，以免徒增金融卡及密碼同為他人取得、利用之風險
    ，而臺灣地區目前詐騙行為橫行，此情於被告所謂帳戶存摺
    及金融卡遺失時，早迭經報章、媒體與政府單位報導宣傳明
    確，稍具普通常識均能知悉。縱被告真有需要將存摺、密碼
    及提款卡一併攜帶，仍應妥善保管，惟其竟僅將上開物品置
    放於機車置物箱，而不予理會，凡此均與經驗法則有違。被
    告辯稱將存摺及金融卡放置於機車之置物箱而遺失云云，尚
    非可採。而詐騙集團成員為避免渠等詐騙犯行遭警方查緝，
    均向他人收購或收集帳戶即使用所謂「人頭帳戶」，作為詐
    欺取財後加以提領之工具，而所收集之他人帳戶均必須獲得
    該帳戶提供者本人默許或同意，始能於被害人報案前順利使
    用帳戶提領贓款，絕無使用他人不慎遺失之金融卡，甘冒持
    卡人本人可能掛失該卡片，致贓款遭凍結而無法取得之風險
    之道理，此亦足徵被告係於被害人遭詐騙前，在不詳地點自
    行將帳戶資料交付予他人使用，而非遺失或遭盜用。綜上，
    被告前揭所辯，僅係事後卸責之詞，不足採信。被告確有將
    其玉山銀行帳戶之存摺、金融卡及密碼提供他人使用一節，
    應堪認定。
  (三)按金融機構帳戶為個人理財之工具，申請開設金融機構帳戶
    並無任何特殊之限制，一般民眾皆可以存入最低開戶金額之
    方式自由申請開戶，並得同時於不同金融機構申請多數存款
    帳戶使用，此乃眾所週知之事實。依一般人之社會生活經驗
    ，倘係合法收入，本可自行向金融行庫開戶使用，而無向他
    人購買帳戶之必要。足見他人不以自己名義申請開戶，反以
    其他方式向不特定人蒐集、收購或借用他人之金融機構帳戶
    使用，衡情應能懷疑蒐集收購或借用帳戶之人目的在於供不
    法詐騙份子用以詐使他人將款項匯入後，再加以提領之用。
    被告將其所有之金融機構帳戶存摺、金融卡交付他人，並告
    知密碼，依卷內事證，雖無證據證明被告知悉詐騙集團成員
    如何犯罪，惟該等詐騙份子將被告交付之帳戶供作提領詐騙
    款項之用，則顯然不違反被告之本意，被告自有幫助詐欺取
    財之不確定故意。
二、論罪科刑
  (一)按刑法上之幫助犯，係對於犯罪與正犯有共同之認識，以幫
    助之意思，對於正犯資以助力，而未參與實施犯罪之行為者
    而言。因此如未參與實施犯罪構成要件之行為，且係出於幫
    助之意思提供助力，即屬幫助犯，而非共同正犯。被告基於
    幫助之犯意，提供詐騙集團成員上開金融卡及告知密碼，以
    供其施用詐術，已如前述。詐騙集團成員利用被告之幫助，
    使被害人在遭施用詐術後陷於錯誤，而匯款至被告提供之帳
    戶，足見被告僅係參與詐欺罪構成要件以外之行為，且並無
    證據證明被告係以正犯而非以幫助犯之犯意參與犯罪，應認
    其所為係幫助犯而非正犯行為。是核被告所為，係犯刑法第
    339條第1項、第30條第1項詐欺取財罪之幫助犯。又被告以
    單純一提供帳戶之幫助行為，幫助詐騙集團分別詐欺被害人
    蔣伯順、丙○○、丁○○、乙○○4人財物，係以一行為犯
    數罪名，為想像競合犯，應以一幫助詐欺取財罪論處。被告
    幫助他人犯上開詐欺取財罪，爰依刑法第30條第2項之規定
    ，按正犯之刑減輕之。
  (二)爰審酌被告於詐騙集團猖獗橫行，報章雜誌一再報導詐騙集
    團使用人頭帳戶犯罪之情形下，仍將金融機構帳戶提供他人
    使用之犯罪動機、目的，其提供帳戶助長詐騙集團犯罪，增
    加政府查緝此類犯罪之困難，更因而危害他人財產法益及社
    會秩序，所害非輕，暨犯後否認犯行之態度等一切情狀，量
    處如主文所示之刑，並諭知易科罰金之折算標準。
據上論斷，應依刑事訴訟法第299條第1項前段，刑法第339條第
1項、第30條第1項、第2項、第55條、第41條第1項前段，刑法施
行法第1條之1，判決如主文。
本案經檢察官高維駿到庭執行職務。
中    華    民    國    99    年    8     月    24    日
                  刑事第七庭    審判長法  官  林庚棟
                                      法  官  林勇如
                                      法  官  章曉文
以上正本證明與原本無異。
如不服本判決應於收受送達後10日內向本院提出上訴書狀，並應
敘述具體理由；其未敘述上訴理由者，應於上訴期間屆滿後20日
內向本院補提理由書（均須按他造當事人之人數附繕）「切勿逕
送上級法院」。
                                      書記官  林義盛
中    華    民    國    99    年    8     月    24    日
附錄本案論罪科刑法條：
中華民國刑法第339條：
意圖為自己或第三人不法之所有，以詐術使人將本人或第三人之
物交付者，處5年以下有期徒刑、拘役或科或併科1千元以下罰金
。
以前項方法得財產上不法之利益或使第三人得之者，亦同。
前2項之未遂犯罰之。

司法院資訊處製作；財團法人民間司法改革基金會備份。
